【裁判字號】    94,訴,164
【裁判日期】    950126
【裁判案由】    交付會計帳冊報表憑證等
【裁判全文】
臺灣宜蘭地方法院民事判決               94年度訴字第164號
原      告  新都心公寓大廈管理委員會
法定代理人  壬○○
訴訟代理人  韓名銅律師
複代理人    甲○○
被      告  辛○○
            丙○○
被      告  喬信公寓大廈維護有限公司
法定代理人  癸○○
訴訟代理人  戊○○
            乙○○
當事人間交付會計帳冊報表憑證等事件，業於民國95年1月12日
言詞辯論終結，本院判決如下：
    主      文
原告之訴駁回。
訴訟費用由原告負擔。
    事實及理由
一、原告起訴主張之意旨：
  (一)依據公寓大廈管理條例第20條之規定，管理委員會應定期將
    公共基金或區分所有權人、住戶應分攤或其他負擔費用之收
    支、保管及運用情形公告，並於解職、離職或管理委員會改
    組時，將公共基金收支情形、會計憑證、會計帳簿、財務報
    表、印鑑及餘額移交新管理委員會，否則管理委員會自得訴
    請法院命其移交。然本件被告辛○○為新都心公寓大廈管理
    委員會（以下簡稱「新都心大廈管委會」）第三屆之主任委
    員，被告丙○○則為第四屆主任委員，每屆任期均為一年，
    故被告辛○○應將附表所示之報表等移交予第四屆主任委員
    即被告丙○○，然其未為，致被告丙○○亦無法將此揭帳冊
    等移交予第五屆之管理委員會。此外，被告喬信公寓大廈維
    護有限公司（以下均稱喬信公司）則受第三、四屆管委會委
    任負責執行新都心大廈之管理維護工作，並負責製作相關帳
    冊，故亦屬負有移交附表所示報表之義務人。被告等人既均
    負有移交之義務，卻拒絕將附表所示之報表帳冊等交付給第
    五屆管理委員會，顯已違反上揭規定，原告自得依法請求被
    告等人交付。
  (二)被告雖均辯稱已在94年1月3日將原告所請求之相關表冊及報
    表交付，然其等所移交之資料，均非原告請求如附表所示之
    文件，被告所製作之各項報表或帳簿，並未依據合法格式製
    作，非屬新都心大廈規約暨管理辦法第20條第 9項，及第33
    條規定之會計報告、結算報告等報表。另被告提出之光碟內
    容，僅係91年 1月至10月之總表，非全年度之經費收支總表
    ，且未經核章。至於附表(一)所列之經費收支表及財務報表，
    則需可藉以明瞭包括現金、銀行存款、應收各項費用、應收
    票據、硬體財產等資產及積欠廠商之款項、應退還住戶之押
    金等負債，及與公司行號年度資產負債表類似之財產狀況表
    ，並非被告所提出之月報表。
  (三)為此爰依公寓大廈管理條例第20條及新都心公寓大廈規約暨
    管理辦法第35條之規定，聲明訴請：被告應將如附表所示之
    報表或明細表等交付予原告。
二、被告答辯之意旨：
  (一)被告固不否認於辦理移交時，前任管理委員會之主任委員應
    負責將各項會議記錄、帳簿及報表等文件，交付給下一屆管
    理委員會。然被告辛○○擔任第三屆主任委員之任期僅至92
    年12月31日，且其在93年初即與下任主任委員完成移交手續
    ，並無原告所稱拒絕交付文件之情事。另被告喬信公司固受
    第三、四屆管理委員會委任，負責製作附表所示之報表，然
    其嗣後經大廈管理委員會之會議決議，自93年 5月10日起即
    僅從事大廈之管理維護工作，不再負責相關表冊之製作及保
    管，被告喬信公司並於93年 5月10日將原製作之所有會議記
    錄、憑證、帳簿及報表等文件，連同記錄上揭資料之光碟片
    ，移交予當時之總幹事己○○，故喬信公司亦非負有移交義
    務之人。至於第四屆主任委員被告丙○○，則已在94年1月3
    日將所有之文件、會議紀錄、憑證、帳簿、報表等資料，製
    作移交清冊，並由第四屆管理委員會之總幹事丁○○與第五
    屆管理委員會所委任之安心居公寓大廈管理維護股份有限公
    司（以下均稱安心居公司）之負責人庚○○完成移交，該文
    件並由安心居公司負責保管迄今，亦無不為交付之行為。
  (二)原告雖又主張被告所交付之報表等文書格式不符，惟被告均
    係按照當屆管理委員會之要求，如管委會未要求，即按前屆
    之方式延續製作。同為住戶之甲○○因從事會計工作，對帳
    冊格式固有較高之標準，但甲○○受原告委任，竟要求前屆
    管委會均應依照其個人期望之格式製作帳簿報表，甚至要求
    將前幾屆之表冊重新製作，實非合理。故被告丙○○於94年
    1 月3日所交付之資料，縱與原告附表所述之名稱略有不同
    ，但均已符合相關規約或法令之規定，原告不得僅以名稱或
    格式非其所要求，即拒絕受領或謂被告未為移交。
  (三)為此答辯聲明：請求駁回原告之訴。
三、兩造不爭執之事實：
    被告辛○○係新都心公寓大廈第三屆管理委員會之主任委員
    ，任期自92年1月1日起至92年12月31日止，被告丙○○則擔
    任第四屆管理委員會之主任委員，任期自93年1月1日至93年
    12月31日止。另被告喬信公司與第三、四屆管理委員會定有
    管理維護業務契約書，約定由被告喬信公司負責大廈之服務
    、檢查、修護及清潔、環境衛生等工作，且喬信公司於93年
    5 月10日前並需負責製作相關之憑證、帳簿及報表等情，已
    為兩造所不否認，堪信為實在。
四、本件之爭點及法院之判斷：
    然原告主張被告等人均負有移交如附表所示之會議紀錄、報
    表、明細表等文件之義務，且渠等竟拒絕移交，已違反公寓
    大廈管理條例第20條及大廈規約暨管理辦法第35條等規定等
    情，則為被告所否認，並以前揭情詞置辯，是經本院協助兩
    造就所爭執之事項整理後，雙方確認本件應審酌之爭點為：
    (一)本件依據公寓大廈管理條例第20條及新都心公寓大廈規約
    及管理辦法第35條等規定，負有移交相關憑證、帳簿及報表
    等予第五屆管理委員會之義務人為何？(二)應為移交之表冊內
    容為何？(三)應予移交之各項表冊是否均已移交完成？（卷第
    356頁）茲就上述爭點論述如下：
  (一)爭點一、本件依據公寓大廈管理條例第20條及新都心公寓大
    廈規約及管理辦法第35條等規定，負有移交相關憑證、帳簿
    及報表等予第五屆管理委員會之義務人為何：
  1.按管理負責人或管理委員會應定期將公共基金或區分所有權
    人、住戶應分擔或其他應負擔費用之收支、保管及運用情形
    公告，並於解職、離職或管理委員會改組時，將公共基金收
    支情形、會計憑證、會計帳簿、財務報表、印鑑及餘額移交
    新管理負責人或新管理委員會。管理負責人或管理委員會拒
    絕前項公告或移交，經催告於七日內仍不公告或移交時，得
    報請主管機關或訴請法院命其公告或移交，公寓大廈管理條
    例第20條第1、2項定有明文。另依據新都心公寓大廈規約暨
    管理辦理第35條亦約定：管理委員會任期屆滿時，應將收支
    情形及財產列冊移交新任管理委員，並公告之。是原告主張
    管理委員會任期屆滿時，前任管理委員應將收支情形及財產
    列冊辦理移交，且新都心大廈因設有管理委員會，並由主任
    委員負責統籌及為移交事宜，故前一屆管理委員會之主任委
    員即為負有移交相關報表帳冊之義務人等情，已為被告所不
    否認，自堪信為實在。
  2.惟查，依據原告所述之事實，其主張應受領相關表冊之受領
    權人乃為第五屆管理委員會，然揆之前揭條文及規約約定，
    負有將相關表冊移交予第五屆管理委員會者，自應為前屆即
    第四屆管理委員會之主任委員。至於第三屆管理委員會之主
    任委員辛○○應負責移交表冊之時間，依據該條文或規約約
    定，則為「管委會改組時」或「其任期屆滿時」，亦即為92
    年12月31日，而非第五屆管委會接任之時間即94年1月1日，
    故原告將之列為被告，並請求其將附表所示之各項文件交付
    給第五屆管理委員會，自有未恰。再者，被告喬信公司固受
    第三、四屆管理委員會委任，而負責製作相關憑證、帳簿及
    報表等，然此係基於委任關係而來，其仍非屬管理委員會之
    成員，故對於第五屆管理委員會，顯無負有移交相關表冊之
    義務。況且，被告喬信公司自93年 5月10日起即不再負責製
    作新都心大廈之相關表冊、帳簿，且該公司亦已在93年 5月
    10日製作移交清冊，將原負責製作之表冊帳簿等文件辦理移
    交給接受之總幹事己○○乙節，已據被告等人陳述甚詳，且
    為原告所不爭執，從而被告喬信公司自93年 5月10日之後，
    即無製作或保管相關表冊帳簿之權責，其於94年1月1日第四
    屆管理委員會任期屆滿、第五屆管理委員會接任時，自非負
    有交付附表所示表冊之義務，原告將被告喬信公司亦列為移
    交義務人，殊無可採。
  3.基上所述，本件負有移交相關表冊帳簿予第五屆管理委員會
    之義務人，應僅為被告丙○○。原告另將被告辛○○及喬信
    公司均列為被告，並請求交付附表所示之各項文件，洵非正
    當。
  (二)爭點二、應移交之表冊內容為何？
    經查，原告主張被告應交付之表冊內容，雖訴訟中多次變更
    或追加，然其嗣後確認欲請求之報表帳冊內容，係如附表所
    示之會議記錄、帳簿、報表等件（參卷第492頁 ），且被告
    對於前屆管委會之主任委員確實應將附表所示之文件辦理移
    交乙事，均表示不予爭執（卷第493頁 ），從而原告主張附
    表(一)(二)(三)所載之會議記錄、報表、明細表等表冊，均屬移交
    之內容，即屬可信。
  (三)爭點三、應予移交之各項表冊是否均已移交完成？
  1.經查，原告固主張第三屆之主任委員即被告辛○○並未將附
    表所示之各項文件移交予第四屆主任委員云云。惟查，姑且
    不論被告辛○○擔任第三屆主任委員之期間為92年1月1日至
    同年12月31日，故附表(二)所示編號(1)至(8)之93年度各項報表
    ，顯非被告辛○○在其擔任主任委員任期內所得製作之文件
    ，自無從移交給被告丙○○；甚且，其後一屆之主任委員即
    被告丙○○業已在庭表示：「因為當時都是由管理公司製作
    及保管，所以我們都作形式上的移交」，另被告喬信公司亦
    陳述：由第三屆交接給第四屆主委時，由我們製作及保管的
    清冊都有交給第三屆主委及第四屆的監委簽名確定，故第三
    屆移交給第四屆時並沒有任何問題。」，被告辛○○及丙○○均陳述：第三屆主委已將相關表冊都移交予第四屆主委（
    見卷第122頁 ）；此外，該兩屆確實已將相關帳簿、報表、
    憑證及所有財產等列冊並完成移交乙節，亦有被告所提出之
    移交清冊第 3頁編號36業已記載「第三、四屆交接清冊」可
    資證明外（卷第104頁 ），復經本院調閱該「第三、四屆移
    交清冊可稽（置於卷外證物袋內），從而原告此部分之主張
    ，顯不可取。
  2.次查，原告固亦否認第四屆管委會之主任委員即被告丙○○
    已將附表所示之相關報表及明細表移交予下一屆管理委員會
    。然被告丙○○於其任期屆滿後即委由總幹事丁○○製作移
    交清冊，並於94年1月3日與第五屆管理委員會所委任之安心
    居公司之負責人庚○○，在大廈守衛室內按移交清冊所載內
    容逐一進行清點及移交等情，除據被告提出移交清冊為證外
    （卷第10 1至113 ），復經證人丁○○及庚○○證述甚詳（
    卷第123、3 68、369、379頁 ）。原告雖仍主張該移交清冊
    上所載之各項資料均非其所請求如附表所示之文件，然經本
    院至新都心大廈之守衛室當場勘驗安心居公司於94年1月3日
    所收受之文件後：
  (1)原告請求被告交付如附表(一)之91、92年即第2、3屆之區分所
    有權人會議紀錄，及管理委員會會議記錄部分：業經被告及
    證人丁○○陳稱此即為移交清冊第 4頁編號63、64所載文件
    ，嗣經現場勘驗後，除第2屆第1、2、3、6、7、11次之管理
    委員會會議記錄，及第 3屆第11次管理委員會會議記錄，因
    缺少書面資料，經被告在現場以光碟片找出文書檔案而與原
    告確認，並於95年 1月20日庭期交付書面資料予原告外，其
    餘之會議記錄則均已在現場無誤。
  (2)原告請求被告交付如附表(一)所載之「91年度經費收支表」、
    「91年度及92年度財務報表」部分：此已經被告提出移交清
    冊第 8頁編號10所示之「91年度財務報表」共計12本。該財
    務報表內確實有記錄各項經費收支狀況之明細表，及各項資
    產之購入記錄及憑證，現金、銀行存款等經費狀況，並附有
    存摺影本及各項憑證；另被告就「月份收支報表」亦已另外
    製作出總表乙節，則據被告提出光碟乙份，並在現場找出光
    碟內之文書檔案供原告確認。
  (3)就原告請求被告交付附表(二)中，編號(1)93年度管理費收入明
    細表；(2)93年度汽車清潔費明細表；(3)93年度機車清潔費明
    細表；(4)93年度應收未收管理費明細表；(5)93年底應收未收
    汽車清潔費明細表；(6)93年底應收未收機車清潔費明細表；
    (7)93年度遙控器押金明細表；(8)93年度遙控器領用明細表等
    部分：則經被告及證人丁○○、庚○○指出係在移交清冊第
    8 頁編號12所載「93年度財務報表」內，並在現場提出93年
    度共計12份之財務報表，且經勘驗其中93年12月份之財務報
    表後，確認其內確實有「93年度管理費之收入明細」及「機
    車遙控器租金及93年清潔費繳交登記簿」等資料，且可看出
    93年 1月至12月之管理費收入明細，及汽機車清潔費之收費
    、遙控器押金及領用明細表等記錄。
    (4)就原告請求被告交付如附表(三)之(1)91、92年度管理費收入
    明細表；(2)91、92年度汽車清潔費明細表；(3)91、92年度機
    車清潔費明細表；(4)91、92年度應收未收管理費明細表部分
    ；(5)91、92年底應收未收汽車清潔費明細表；(6)91、92年底
    應收未收機車清潔費明細表部分(7)93年底遙控器押金明細表
    ；(8)93年底遙控器領用明細表：此亦經被告及證人丁○○、
    庚○○於現場指出及提出移交清冊第 8頁編號10、11之「91
    年、92年財務報表（本）」共計24本（每年度為12本  ），
    及移交清冊第9頁編號18「清潔費總表（89.8～90.12）」、
    編號19「九十一年清潔費繳費總表（91.1～91.12 ）」、編
    號20「管理費繳費總表89.7～90.12 ）」、編號21「九十一
    年管理費繳費總表（91.1 ～91.12 ）」、編號22「90 年度
    管理費繳交明細表」、編號23「91年度管理費繳交明細表」
    、編號24「92年度管理費收繳登記簿」、編號25「93年度管
    理費收繳登記簿」所載之各種表冊。復觀諸此揭帳簿內容，
    確實已足看出91年、92年、93年各年度之清潔費或管理費繳
    費記錄，及91年至93年度之繳費紀錄。
  3.上述勘驗結果，除有被告提出之移交清冊及本院製作之勘驗
    筆錄可供核對外（卷第101至113頁、第367至381頁），亦經
    本院當場攜回移交清冊上第 8頁編號10、11、12所載「91年
    、92年、93年財務報表」中之91、92、93年度1、6、12月份
    共計9本之財務報表帳簿，第9頁編號18至24之七份帳簿；及
    於嗣後再調閱之移交清冊第2、3頁編號33、34、35、36「第
    一、二屆交接清冊」、「第三、四屆交接清冊」、「第三、
    四屆交接清冊」，及第3頁編號45「收支月報表」、第4頁編
    號108「遙控器領用一覽表」、第 7頁編號116「總幹事移交
    財產登記清冊」、第 9頁編號25「93年度管理費收繳登記簿
    」等報表帳簿可供參酌（上揭帳簿均置於卷外之證物袋），
    是被告丙○○抗辯其業已完成移交，並非無據。
  4.原告雖再主張被告現場提出之帳簿有製作不實，或有與帳不
    符之情事，且所製作之格式亦非原告所要求之內容云云。然
    查，被告丙○○既已交付附表所示之各項報表表冊予安心居
    公司，且因安心居公司係受原告委任，原告又已委任甲○○
    可隨時將上開報表帳簿帶回查閱，該報表帳冊顯然已置於原
    告所能支配之範圍，自應認被告已經履行移交義務。且依據
    公寓大廈管理條例或新都心大廈規約暨管理辦法等規定，均
    未限制各項憑證、報表、帳簿之製作格式、方式或名稱，故
    各管理委員會自得本諸職權，自行決定各項憑證或報表之製
    作方式、格式及名稱；而被告抗辯其係依據當屆管理委員會
    所要求之方式或沿襲上屆之表冊格式來為製作乙情，又已有
    本院調閱之財務報表及帳簿可按，而屬可信，是被告無論係
    以月報表，或年度報表、總明細表之方式製作相關表冊，亦
    不問是否將汽車、機車同列或分列製作明細，其所移交給安
    心居公司之各項文件，經本院勘驗結果，既已足供審閱原告
    所主張之經費收支狀況、財務狀況、資產負債情形、各年度
    清潔費或管理費等情事，自堪認被告已盡上揭條文或規約所
    定之義務。原告徒以個人期望之格式或方式，主張第四屆管
    理委員會或第三屆管理委員會，均應按照其所要求之內容製
    作及提出相關報表帳簿，顯然無理，且此亦將使各屆管理委
    員會在移交時，會因下屆管理委員會之不同要求，而陷於需
    重新製作所有報表帳冊，甚且使早已解任多時之歷屆主任委
    員，亦負有需按各屆委員之要求而應隨時重新製作報表之危
    險，實非可採。至於被告所交付之報表帳簿是否與帳相符，
    應屬將來是否構成侵害管理委員會權利之侵權行為問題，要
    與被告是否已經完成移交義務之情無涉，故原告多次以報表
    內容不實為由，拒絕承認被告丙○○已經完成相關憑證、表
    冊之移交義務，自非正當。
  5.基上所述，被告丙○○主張其已將附表所示之各項報表或明
    細表交付給下一屆管理委員會，並完成移交之義務等情，應
    認為可信。
五、綜前判斷，被告丙○○既已按公寓大廈管理條例第20條及規
    約暨管理辦理第35條之規定，將附表所示之各項文件交付予
    原告，另被告辛○○及喬信公司則非負有移交義務之人，從
    而原告再依上揭規定，訴請被告等人應將附表所示之各項表
    冊帳簿交付給原告，洵非有理，應予駁回。
六、本件為判決基礎之事證已臻明確，兩造其餘攻擊防禦方法或
    聲請調查之證據及證人，均核與判決結果不生影響，不一一
    論究，附此敘明。
七、裁判費負擔之依據：民事訴訟法第78條。
中    華    民    國    95    年    1     月    26    日
                  臺灣宜蘭地方法院民事庭
                      法  官  邱景芬
正本與原本無異。
如不服本判決應於判決送達後20日內提出上訴狀（須附繕本）。
中    華    民    國    95    年    1     月    27    日
                      書記官  莊怡麗
一、附表(一)部分：
    1.91、92年度即第2、3屆管理委員會會議記錄及區分所有權
      人會議紀錄。
    2.經費收支表及財務報表：
    (1)91年度經費收支表：即91年1月1日至91年12月31日累計之
      經費收支表。
    (2)91年度及92年度財務報表：記載各項收入，及銀行存款、
      各項負債、盈餘、資產之報表。
二、附表(二)部分：
    (1)93年度管理費收入明細表
    (2)93年度汽車清潔費明細表
    (3)93年度機車清潔費明細表
    (4)93年底應收未收管理費明細表
    (5)93年底應收未收汽車清潔費明細表
    (6)93年底應收未收機車清潔費明細表
    (7)93年底遙控器押金明細表
    (8)93年底遙控器領用明細表
三、附表(三)部分：
    (1)91、92年度管理費收入明細表
    (2)91、92年度汽車清潔費明細表
    (3)92年5月起至92年12月31日止之機車清潔費明細表
    (4)91、92年底應收未收管理費明細表
    (5)91、92年底應收未收汽車清潔費明細表
    (6)92年5月至92年12月31日止應收未收機車清潔費明細表
    (7)92年底遙控器押金明細表
    (8)92年底遙控器領用明細表


司法院資訊處製作；財團法人民間司法改革基金會備份。
